ACORDAO-COMPLETO-2562762

ACÓRDÃO 1149/2023 ATA 3/2023 - PRIMEIRA CÂMARA

VISTOS, relatados e discutidos estes autos nos quais se analisam embargos de declaração opostos pelo Senado Federal em face do Acórdão 7526/2022-TCU-Primeira Câmara, por meio do qual esta Corte de Contas negou provimento a pedido de reexame interposto pelo órgão embargante;
ACORDAM os Ministros do Tribunal de Contas da União, reunidos em Sessão da 1ª Câmara, diante das razões expostas pelo Relator, em:
9.1. conhecer, dos presentes embargos de declaração, com fundamento nos arts. 32, inciso II, e 34 da Lei 8.443/1992, e, no mérito, acolhê-los, para dar provimento parcial ao pedido de reexame interposto pelo embargante e tornando sem efeito o subitem 9.3.2 do Acórdão 1026/2022-TCU-Primeira Câmara, sem prejuízo de  determinar ao Senado Federal que promova o destaque do valor correspondente aos reajustes incidentes sobre a VPNI derivada de quintos/décimos de funções comissionadas, dados pelas Leis 12.779/2012 e 13.302/2016, sujeitando a parcela destacada à absorção por quaisquer reajustes remuneratórios posteriores a 23/10/2020, consoante restou decidido no Acórdão 2718/2022-TCU-Plenário;
9.2. encaminhar cópia desta decisão ao Senado Federal e à interessada.

Embargos de declaração opostos em face de decisão que negou provimento a pedido de reexame interposto pelo órgão embargante.

Primeira Câmara

Senado Federal.

3. Interessados/Responsáveis/Recorrentes:
3.1. Interessada: Sônia Maria de Almeida Fenyes (XXX.327.031-XX).
3.2. Embargante: Senado Federal.

13.1. Ministros presentes: Benjamin Zymler (na Presidência), Vital do Rêgo (Relator) e Jorge Oliveira.
13.2. Ministros-Substitutos convocados: Augusto Sherman Cavalcanti e Weder de Oliveira.
13.3. Ministro-Substituto convocado que não participou da votação: Weder de Oliveira.

ACORDAO-COMPLETO-2582393

Acórdão 2920/2023 - Primeira Câmara

VITAL DO RÊGO

Ministro Vital do Rêgo.

Trata-se de embargos de declaração opostos pelo Senado Federal em face do Acórdão 7526/2022-TCU-Primeira Câmara, por meio do qual esta Corte de Contas negou provimento a pedido de reexame interposto pelo órgão embargante. 
Em seu apelo recursal, juntado na peça 44 e datado de 10/11/2022 o Senado Federal sustenta, no essencial, o que segue:
 (...) 
7. Importa neste recurso de embargos de declaração a demonstração de que o Acórdão 7526/2022-TCU-Primeira Câmara, apresenta omissões e contradições, tendo em vista a existência de matérias agitadas nos declaratórios que não foram plenamente enfrentadas por este Colegiado.
8. Primeiramente a fundamentação do acórdão exposta no voto do e. Relator, diz que o princípio da especialidade estabelecida pela Lei nº 8.112/90, em relação à Lei nº 13.302/2016, já impediria a aplicação do reajuste estabelecido nesta segunda norma para a VPNI. 
9. Quanto ao invocado princípio da especialidade, utilizado para solucionar eventuais conflitos entre normas, segundo o qual uma lei especial derroga a lei geral ou prevalece no caso concreto.
10. Ora, (...) , na matéria posta não qualquer há conflito entre o que diz a Lei nº 13.302/2016 - que diz o reajuste se aplica às demais parcelas da remuneração dos servidores, sendo que o reajuste desta lei é tem conteúdo de revisão geral dos servidores e o que prevê a Lei nº 8.112/90, no art. 62-A, Parágrafo único, posto que a Lei nº 13.302/2016 preenche o critério de reajuste estabelecido nos dispositivos da Lei nº 8.112/90, dada a sua condição de revisão geral. 
11. Outrossim, apenas ad argumentandum, ainda que se entendesse haver conflito de leis (o que não há) , neste caso o que existiria, a contrário sensu do que afirma o acórdão embargado, é que prevaleceria a especialidade da Lei nº 13.302/2016, que em razão disso se sobreporia ao Parágrafo único do art. 62-A da Lei nº 8.112/90, este sim de caráter geral. 
12. Em outro passo, o e. Ministro Relator também afasta o caráter de revisão geral da Lei nº 13.302/2016, em razão de não ter sido da "iniciativa do Chefe do Poder Executivo". 
13. Ocorre que, (...) , tanto para o STF, como para o próprio Plenário do TCU, não há vício de iniciativa, pois o projeto de lei pode ser deflagrado por qualquer dos Poderes da União, em caso de omissão por parte do Presidente da República. 
14. Por último, o e. Relator também fundamenta no voto condutor do Acórdão ora embargado, que somente a lei de iniciativa do Presidente da República é feita "sem distinção de índices", característica que igualmente desqualificaria, como "revisão geral", o que difere do reajuste da Lei nº 13.302/2016, concedido apenas aos servidores do Senado. 
15. Entretanto, o fundamento do acórdão passa ao largo da informação fundamental de que a Lei nº 13.302/2016, apenas estendeu aos servidores do Senado Federal o mesmo percentual de reajuste a ser aplicado pelo Poder Executivo a seus servidores, o que foi copiado pelos demais Poderes.
Em conclusão, o Senado Federal requer:
a) que estes embargos sejam admitidos para, liminarmente, conferir-se efeito suspensivo, à irresignação na forma do art. 287, § 3º, do RITCU; 
b) a admissibilidade deste recurso, com instauração do procedimento de uniformidade previsto no art. 91 do RITCU, a fim de ratificar o entendimento sobre a regularidade/legalidade do reajuste incidente sobre as VPNIs (quintos/décimos) e sobre a VPNI, aplicados em razão das Leis nº 13.302/2016, tendo em vista o seu conteúdo de revisão geral de remuneração, tal qual considerado pelo Plenário do TCU quando do julgamento do Acórdão 262/2011-TCU-Plenário; e 
c) que sejam conhecidos e processados os embargos de declaração, conferindo-lhe efeitos infringentes na forma do art. 287, § 7º do RITCU e ao final dar-lhe provimento no sentido de reconhecer e suprir as omissões e contradições suscitadas ao Acórdão 7526/2022-TCU-Primeira Câmara, no sentido de provocar a reforma daquela decisão, para que se declare a natureza de reajuste geral da Lei nº 13.302/2016, bem como a legalidade da aplicação do reajuste à VPNI, e consequentemente a regularidade do ato de aposentadoria da ex-servidora Sonia Maria de Almeida Fenyes; 
d) sucessivamente, pede-se que seja deflagrado incidente de uniformização, que resulte ao final em prevalência do anterior entendimento do Tribunal sobre o regime jurídico de reajustes de VPNI por leis revisionais aplicáveis no âmbito de cada Poder ou, pelo menos, que se defira, com ou sem a instauração do mencionado incidente, a modulação de efeitos do acórdão nos pontos impugnado, para que a novel jurisprudência seja aplicada com efeitos "ex nunc".
	Eis o Relatório.

não há.

Não atuou.

EMBARGOS DE DECLARAÇÃO OPOSTOS EM FACE DO ACÓRDÃO 7.526/2022-TCU-1ª CÂMARA, POR MEIO DO QUAL ESTA CORTE DE CONTAS NEGOU PROVIMENTO A PEDIDO DE REEXAME INTERPOSTO PELO ÓRGÃO EMBARGANTE. CONHECIMENTO. ACOLHIMENTO.

APOSENTADORIA (APOS)

não atuou.

Em análise, embargos de declaração opostos pelo Senado Federal em face do Acórdão 7526/2022-TCU-Primeira Câmara, por meio do qual esta Corte de Contas negou provimento ao pedido de reexame interposto pelo órgão embargante em face do Acórdão 1026/2022-TCU-Primeira Câmara, por meio do qual esta Corte de Contas considerou ilegal o ato de concessão de aposentadoria emitido em favor da Sra. Sônia Maria de Almeida Fenyes. 
Convém destacar que o juízo pela ilegalidade se deu em razão das seguintes constatações: em razão de: (i) incorporação de "quintos" pelo exercício de funções comissionadas em período posterior à Lei 9.624/1998; (ii) incorporação de funções comissionadas, ainda antes do advento da Lei 9.624/1998, em desacordo com a disciplina estabelecida no então vigente art. 3º da Lei 8.911/1994, e (iii) concessão de reajustes à parcela de quintos em contrariedade ao disposto na Lei 9.527/1997, que determina que a correção de tais parcelas seja dada apenas por reajustes gerais. 
Preliminarmente, destaco que o embargante tomou ciência da decisão embargada em 1º/11/2022, consoante o termo de ciência de comunicação acostado à peça 42. Com isso, o embargo juntado à peça 44, em 10/11/2022, e protocolizado neste Tribunal na mesma data, encontra-se tempestivo, nos termos do art. 287, § 1º, do Regimento Interno do TCU.
No apelo apresentado, o Senado Federal sustenta, em síntese que:
a fundamentação do acórdão exposta no voto do e. Relator, diz que o princípio da especialidade estabelecida pela Lei nº 8.112/90, em relação à Lei nº 13.302/2016, já impediria a aplicação do reajuste estabelecido nesta segunda norma para a VPNI;
na matéria posta não qualquer há conflito entre o que diz a Lei nº 13.302/2016 - que diz o reajuste se aplica às demais parcelas da remuneração dos servidores, sendo que o reajuste desta lei é tem conteúdo de revisão geral dos servidores e o que prevê a Lei nº 8.112/90, no art. 62-A, Parágrafo único, posto que a Lei nº 13.302/2016 preenche o critério de reajuste estabelecido nos dispositivos da Lei nº 8.112/90, dada a sua condição de revisão geral;
ainda que se entendesse haver conflito de leis (o que não há) , neste caso o que existiria, a contrário sensu do que afirma o acórdão embargado, é que prevaleceria a especialidade da Lei nº 13.302/2016, que em razão disso se sobreporia ao Parágrafo único do art. 62-A da Lei nº 8.112/90, este sim de caráter geral;
o fundamento do acórdão passa ao largo da informação fundamental de que a Lei nº 13.302/2016, apenas estendeu aos servidores do Senado Federal o mesmo percentual de reajuste a ser aplicado pelo Poder Executivo a seus servidores, o que foi copiado pelos demais Poderes.
Ao final, a embargante requer:
 (...) 
 (i) instauração do procedimento de uniformidade previsto no art. 91 do RITCU, a fim de ratificar o entendimento sobre a regularidade/legalidade do reajuste incidente sobre as VPNIs (quintos/décimos) e sobre a VPNI, aplicados em razão das Leis nº 13.302/2016, tendo em vista o seu conteúdo de revisão geral de remuneração, tal qual considerado pelo Plenário do TCU quando do julgamento do Acórdão 262/2011-TCU-Plenário;
 (ii) que sejam conhecidos e processados os embargos de declaração, conferindo-lhe efeitos infringentes na forma do art. 287, § 7º do RITCU e ao final dar-lhe provimento no sentido de reconhecer e suprir as omissões e contradições suscitadas ao Acórdão 7526/2022-TCU-Primeira Câmara, no sentido de provocar a reforma daquela decisão, para que se declare a natureza de reajuste geral da Lei nº 13.302/2016, bem como a legalidade da aplicação do reajuste à VPNI, e consequentemente a regularidade do ato de aposentadoria da ex-servidora Sonia Maria de Almeida Fenyes;
 (iii) sucessivamente, pede-se que seja deflagrado incidente de uniformização, que resulte ao final em prevalência do anterior entendimento do Tribunal sobre o regime jurídico de reajustes de VPNI por leis revisionais aplicáveis no âmbito de cada Poder ou, pelo menos, que se defira, com ou sem a instauração do mencionado incidente, a modulação de efeitos do acórdão nos pontos impugnado, para que a novel jurisprudência seja aplicada com efeitos "ex nunc"
II
A despeito dos argumentos apresentados, o apelo manejado pelo Senado Federal não teria o condão de promover alteração na parte dispositiva do acórdão embargado. 
Contudo, com vistas a conferir celeridade à presente análise, observo que na sessão de 7/12/2022, foi proferido o Acórdão 2718/2022-TCU-Plenário, por meio do qual esta Corte de Contas entendeu que os reajustes irregulares concedidos às parcelas de quintos devem ser convertidos em VPNI absorvível a partir dos reajustes incidentes após 23/10/2020. Sobre a referida decisão, ainda que as análises realizadas no processo paradigma (TC Processo 012.921/2022-0) escolhido para apreciação em plenário não tenham identificado, vale mencionar que, além da Lei 13.302/2016, as parcelas de quintos pagas aos servidores do Senado Federal também sofreram reajuste irregular pelos índices dados pela Lei 12.779/2012.
Por tal razão e em linha com a orientação que restou consignada no Acórdão 2718/2022-TCU-Plenário, cabe acolher os presentes embargos de declaração com efeitos infringentes para dar provimento parcial ao pedido de reexame interposto pelo embargante, tornando sem efeito o subitem 9.3.2 do Acórdão 1026/2022-TCU-Primeira Câmara, sem prejuízo de  determinar ao Senado Federal que promova o destaque do valor correspondente aos reajustes incidentes sobre a VPNI derivada de quintos/décimos de funções comissionadas, dados pelas Leis 12.779/2012 e 13.302/2016, sujeitando a parcela destacada à absorção por quaisquer reajustes remuneratórios posteriores a 23/10/2020, consoante restou decidido no Acórdão 2718/2022-TCU-Plenário.
	Ante o exposto, voto para que seja adotada a minuta de acórdão que ora trago ao exame deste Colegiado.
TCU, Sala das Sessões, em 28 de fevereiro de 2023.
Ministro VITAL DO RÊGO 
Relator